【裁判字號】    90,家抗,33
【裁判日期】    900227
【裁判案由】    聲請再審
【裁判全文】
台灣高等法院臺中分院民事裁定  九十年度家抗字第三三號
    抗  告  人  甲○○
右當事人因聲明拋棄繼承權請求聲請再審事件，抗告人對於中華民國八十九年十二月
三十日台灣苗栗地院法院八十九年度再字第五號裁定提起抗告，本院裁定如左：
    主    文
抗告駁回。
抗告程序費用由抗告人負擔。
    理    由
一、本件抗告人於原審聲請意旨略以：伊前曾具狀聲明拋棄對於被繼承人何財福之繼
    承權，經原審法院八十八年度繼字第一三一號以「抗告人之父不詳，母為吳劉罔
    ，而被繼承人何財福之父為何三其，母為許張敏」為由，駁回抗告人拋棄繼承聲
    明。惟抗告人嗣於八十九年十月三日向苗栗縣造橋鄉戶政事務所聲請發給三十五
    年初次設籍登記舊簿謄本時，發見該舊簿謄本內許吳月（即抗告人）細別欄內記
    載有「亡兄許經梅之媳婦仔」等語。而許張敏於三十七年十月十三日創設之新戶
    謄本內，許吳月親屬細別欄亦記載「戶長許張敏之媳婦仔」等語。足証抗告人確
    係許張敏、許經梅之媳婦仔。日據時期台灣習慣媳婦仔之親屬關係，媳婦仔在與
    約將來為其夫之特定男子結婚前應視同收養關係，並於與約定之特定男子結婚後
    始取消原收養關係。而許張敏、許經梅夫婦婚生子許達洲，即約定將來與抗告人
    結婚之特定男子，已於四十七年十一月二十六日與黃玉妹結婚，抗告人則與案外
    人蕭銘書結婚，故應認抗告人與許張敏、許經梅夫婦之收養關係存在。原審法院
    八十八年繼字第一三一號聲明拋棄繼承事件之被繼承人何財福，其生父固係何其
    三，惟其生母許張敏則與抗告人之養母為同一人，因此被繼承人之法定順序繼承
    人為兄弟姐妹，抗告人自得依法聲明拋棄繼承。原裁定不查，駁回抗告人聲明拋
    棄繼承，抗告人乃於八十九年十月三日向造橋鄉戶政事務所聲請發給三十五年初
    次設籍登記舊簿謄本及許張敏三十七年十月十三日創設新戶謄本，始發見確有登
    記為「亡兄許經梅之媳婦仔」、「戶長許張敏之媳婦仔」等語，故對台灣苗栗地
    方法院八十八年繼字第一三一號裁定聲請再審，並提出戶籍謄本等為証。
二、按非訟事件均無再審及準用民事訴訟法關於再審之規定。最高法院著有五十九年
    台抗字第三八七號及六十七年台聲字第六十號判例可稽。而向法院表示拋棄繼承
    ，係屬非訟事件，亦無再審及準用民事訴訟法關於再審之規定，對於該事件之確
    定裁定聲請再審，自非合法。（最高法院八十二年度台抗字第四二七號判決參照
    ）。本件抗告人聲請拋棄繼承，為原審駁回後，就該駁回之裁定，依前開說明，
    自不得聲請再審，原審就其再審之聲請予以駁回，自無不當。
三、本件抗告意旨略以：憲法第十六條明定，人民有請願、訴訟之權。非訟事件在形
    式審查無瑕疪之情形下，人民固得藉助抗告程序使法院發見錯誤並另為正確之裁
    定，如在未依法定程序抗告之場合，不得再審，無異剝奪人民依法行使法定拋棄
    繼承權，使人民承受法院錯誤之決定而無救濟之途，顯有未洽。立法者就非訟事
    件法關於拋棄繼承權事件未有再審或準用民事訴訟法上關於再審之規定，係立法
    上之疏漏，應類推適用民事訴訟法上關於再審之規定，以補立法之疏，且符憲法
    第十六條保障人民訴訟權之法意等語。惟查，憲法第十六條規定，人民訴訟權應
    予保障，至訴訟救濟應循之審級、程序及相關要件，應由立法機關衡量訴訟之性
    質，以法律為正當合理之規定。司法院著有釋字第三九三號解釋可參。非訟事件
    法及其他特別程序法未設再審及準用民事訴訟法關於再審之規定，顯因再審係對
    確定裁判之非常救濟程序，影響法秩序之安定，故對其提起要件應有所限制。況
    依非訟事件不審究其實體法律關係，而求早日確定之性質，應認最高法院八十二
    年度台抗字第四二七號判決、五十九年度台抗字第三八七號及六十七年台聲字第
    六十號判例之意旨，均與憲法第十六條保障人民訴訟權之規定尚無抵觸。抗告人
    執前詞指摘原裁定不當，即非有理由，應予駁回。
四、本件抗告為無理由，依非訟事件法第八條第二項、第二十八條、民事訴訟法第四
    百九十二條第一項、第九十五條、第七十八條，裁定如主文。
  中      華      民      國    九十      年      二      月    二十七  日
~B1民事第六庭審判長法  官  吳火川
~B2                法  官  陳繼先
~B3                法  官  吳惠郁
右為正本係照原本作成。
不得再抗告。
~B                書記官  呂淑芬
  中      華      民      國    九十      年      三     月      一     日
                                                                        Ｌ


司法院資訊處製作；財團法人民間司法改革基金會備份。
